【裁判字號】    96,家訴,104
【裁判日期】    970222
【裁判案由】    給付生活費
【裁判全文】
臺灣板橋地方法院民事判決             96年度家訴字第104號
原      告  乙○○
被      告  甲○○
訴訟代理人  杜淑君律師
上列當事人間返還不當得利事件，經本院於民國97年1月30日言
詞辯論終結，判決如下：
    主  文
原告之訴駁回。
訴訟費用由原告負擔。
    事實及理由
一、原告主張：
（一）兩造於民國87年6 月30日結婚，先後於○年○ 月○日、○
      年○ 月○ 日生下未成年子女丙○○、丁○○，並共同居住
      於台北縣○鎮○路○號○樓，惟被告自91年起至95
      年間均未支付未成年子女生活費、學費，家中全部開支含
      日常雜用品、水費、電費及保險費均由原告支出，連被告
      母親多次自越南來台之機票費用亦係由原告支付，被告自
      90年取得我國國籍，並有工作所得，自有義務扶養未成年
      子女，按家庭生活費用應依兩造經濟能力、家事勞動或其
      他情事分擔之，民法第1003之1 定有明文，而自91年1 月
      起至95年12月止共60個月，以兩造平均各負擔新臺幣（下
      同）1 萬元之生活費計，原告代被告墊付之生活費共計60
      萬元，爰依不當得利之法律關係請求被告返還之。
（二）對被告抗辯之陳述：原告於95年12月底離家前之家中全部
      開支費用確係由原告所支付，有相關之單據可證，被告若
      有支付家庭生活費用，則應提出證據證明之。被告平時不
      顧小孩，整天為了賺錢，不共同負擔小孩生活費，為法所
      不容許，被告於91年至95年12月間每天上班又加班到晚上
      8 點，下班後洗澡後馬上出門與男友相處，當家裡是旅店
      ，不幫忙小孩洗澡及三餐家務事，沒有盡母親責任。原告
      於91年至95年間亦曾因生活費不足開銷而向土地銀行辦理
      房貸借款100 萬元，以支付房屋修繕及小孩生活費，現每
      月要支付房貸1 萬餘元。原告於87年至96年間均未打被告
      ，亦不會罵被告，原告對賭博亦無興趣，被告之答辯均屬
      96年1 月以後之事，與本案請求無關。原告所持有之不動
      產房屋、土地全部向母親借款向法院拍賣取得，非屬原告
      工作所得購買，而且不動產不是現金無法立即轉換現金扶
      養小孩，原告欠母親的錢遲早要還，原告又因經濟不足以
      同時扶養2 名未成年子女，向保險公司借款14萬餘元，及
      以桃園、新竹房屋借款支付生活費，而原告持有之老舊汽
      車已有10年，供載小孩用，每月油費、保養費、牌照稅費
      ，原告要多付1 萬元，小孩每天均向原告拿零用錢，因此
      原告請求被告分擔生活費每月1 萬元，應屬合理；又原告
      每月收入並未有5 萬元，訪視報告所載不可採信，原告於
      91年至95年間確實因收入不好及慢性病之身體因素，每天
      需服藥控制，有時一個月收入不到1 萬元，不足開支生活
      費，才向銀行、保險公司借款補貼。被告91年、92年在○
路○巷及○里小型工廠工作，沒有申報國稅局。
      95年9 月18日原告之弟弟拿錢要借用原告名義投標，得標
      後，即將標得房地過戶予原告弟弟，因贈與稅每年100 萬
      元以下可免稅，原告遂用32萬元申報贈與稅，並無疑義。
（三）並聲明：被告應給付原告60萬元及自支付命付送達被告之
      翌日起至清償日止，按年息百分之5計算之利息。
二、被告則以：被告於婚後不久即發現原告有賭博習慣，甚至自
    3 年前起，時常外出賭博徹夜未歸，由於原告之賭博惡習變
    本加厲，導致收入十分不穩定，因而家庭費用之開銷及兩造
    所生幼兒之照護重擔，常由被告1 人獨自負擔，被告每天早
    上7 時起床照料長子與次子梳洗用餐，送小孩上學後即趕赴
    工廠上班，晚間8 時下班復匆忙趕至安親班接長子與次子返
    家、用膳、洗澡，敦促完成家庭作業，待小孩上床後，被告
    還須完成所有家事，常忙到深夜始得就寢，被告曾勸原告戒
    賭，被告均不聽，還毆打被告，稍有不順意即口出三字經穢
    言，有時半夜返家，還會以掀開棉被之方式蓄意干擾被告睡
    眠。被告乃於95年與原告協議離婚事宜，詎原告態度反覆，
    並於95年12月26日在鈞院就離婚案件進行調解時，竟作勢毆
    打被告並口出惡言稱：如果你敢回家，就給你好看等語恫嚇
    被告，逕將被告趕出家門，被告乃向鈞院聲請核發保護令，
    然原告即展開報復行動，對被告聲請支付命令請求給付本件
    生活費、多次檢舉被告未居住戶籍地、揚言對被告之證人提
    出偽證之告發、會同警察前往被告工作地點查訪、向主管機
    關陳情檢舉、揚言告發被告偽造文書等，被告因此無法專心
    工作。
（二）按當事人主張有利於己之事實者，就其事實有舉證之責任
      ，民事訴訟法第277 條第1 項定有明文。又所謂舉證責任
      ，係指特定法律效果之發生或不發生所必要之事實存在與
      否不明之場合，當事人之一造因此事實不明，將受不利益
      之判斷，則該當事人即有就該事實提出有關證據之責任，
      且其所提出之證據必須於通常一般之人均不致有所懷疑而
      得確信其為真實之程度者，始得據為提出該證據之一造有
      利認定，倘其證明尚未達於此一程度，而有其他合理之懷
      疑存在時，提出該證據之一造復未就此合理懷疑事項為必
      要之說明者，法院即不能遽對該事實之一造為有利認定。
      今原告依據民法第179 條第1 項規定，請求被告返還不當
      得利，而其所謂被告所受利益乃原告為被告代墊被告應負
      擔之家庭生活費用，則原告自應就其為被告代墊費用一一
      詳列並加以舉證，且其舉證應達使一般人均能確信其所主
      張之事實存在之程度，然觀其所提證據，其證明之程度顯
      不足以為原告有利之認定：
      (1)91年1 月份至7 月份，原告未提供任何證據證明其為被
        告代墊生活費為何。91年8 月，原告雖提出家樂福賣場
        之發票，然所載品名為何，是否用於家庭生活且屬必要
        之開銷未明。91年9 月至92年5 月原告未提供任何證據
        證明其為被告代墊生活費為何。92年7 月，原告雖提出
        長子之學費收據，但並未證明係由其所支付。92年8 月
        ，原告未提供任何證據證明其為被告代墊生活費為何，
        92 年9月份原告未證明係由其所支付。92年10月至11月
        份，原告未提供任何證據證明其為被告代墊生活費為何
        。92年12月為匯款旅行社之收據，無法證明為家庭生活
        開銷。93年1 月，長子之學費收據，並未證明係原告支
        付，93年2 至6 月，原告未提供任何證據證明其為被告
        代墊生活費為何。93年7 月，原告雖提出長子之學費收
        據，但未證明係由其所支付。93年8 月至11月，原告未
        提供任何證據證明其為被告代墊生活費為何。93年12月
        ，丁○○之保險單據無法看出其保險費為何，另紙匯款
        旅行社之收據，無法證明為兩造之家庭生活開銷。94年
        1 月，發票之消費項目無法證明用於家庭生活。94年2
        月至6 月，原告未提供任何證據證明其為被告代墊生活
        費為何。94年7 月、8 月，僅能證明原告持有收據，未
        證明係原告所支付。94年9 月至12月，原告未提供任何
        證據證明其為被告代墊生活費為何。95年1 月，僅能證
        明原告持有收據，未證明係原告所支付。95年2 月，長
        子之學費收據未證明係原告支付，家樂福收據為印表機
        ，無法證明確實用於家庭生活。95年4 月、5 月，原告
        未提供任何證據證明其為被告代墊生活費為何。95年6
        月，僅能證原告有收據，未證明係原告所支付。95年7
        月，瓦斯收據無法證明用於家庭生活，電費、學費收據
        僅能證明原告持有收據，未證明係由原告支付，旅行社
        收據無法證明為家庭生活費用，水費收據之用水地址為
        ○鎮○路○號，該建物為4 層樓公寓，為原告父
        母所有，一樓出租予他人作為店面，2 樓為原告父母使
        用，3 樓為兩造及小孩使用，4 樓為小叔使用，則該水
        費收據是否全為兩造及小孩所使用消費，即有疑義。95
        年8 月，長子學費收據，僅證明原告持有收據，未證明
        係原告所支付。95年9 月，電費收據，僅證明原告持有
        收據，未證明係原告。95年10月，原告未提供任何證據
        證明其為被告代墊生活費為何。95年11月，長子學費收
        據，僅證明原告持有收據，未證明係原告所支付。95年
        12月，長子學費收據及有線電視費用收據，僅證明原告
        持有收據，未證明係原告所支付。
      (2)如依原告主張能提出收據者即為實際支付該費用之人，
        則由原告提出之收據來看，長達5 年共60個月之期間，
        原告實際支付之金額亦不過21萬餘元，而該21萬餘元，
        依原告主張之比例，係屬其自身應負擔之部分，並非其
        為被告代墊之部分，反之，倘原告就未能提出證據之部
        分宣稱係由其支付之主張得以成立，則相同之推論模式
        是否亦應適用於被告身上，否則豈非淪於先告先贏或先
        告者免除舉證責任之荒謬現象。又基於婚姻關係之特殊
        性，婚姻關係所產生之債，其舉證之證明程度，應與一
        般契約所生之債有別，此時有賴經驗法則或其他事證檢
        視兩造主張或抗辯之真實性，蓋婚姻乃兩造之結合，男
        女各基於誠摯、互信、互愛而以共同建立和諧美滿幸福
        家庭為目的之契約，在法律定性上，雖與民法債編中所
        列之買賣、借貸、贈與法律關係同屬契約，但婚姻上之
        契約與上開財產契約之當事人關係相較，有著(1)契約成
        立之初，當事人間通常已有親密的感情聯絡，(2)契約關
        係之維繫，首重當事人間之誠摯互信基礎，(3)當事人長
        期共同居住等3 項特色，若以法律行為之標準來逐項檢
        視夫妻日常生活，更有(1)夫妻生活所產生之權義關係種
        類繁多，(2)同種權義關係重複發生率極高，(3)夫妻間彼
        此權義關係之法意識自我防衛感較低等三項特徵，因此
        夫妻間在互相檢視自身權利是否已獲他方依債之本旨為
        履行時，通常亦多係基於互信，僅為言詞要求、承諾，
        絕少仿效通常財產契約關係之例，逐項向他方為書面請
        求，是以在審酌夫妻間所爭執之權義事項為舉證人之舉
        證程度時，若昧於上情而仍採取依通常財產訟爭事件時
        之決斷標準，恐將動輒致令舉證人承受不利益判斷。又
        按家庭生活費用，包含夫妻及同居之親族食品、飲料、
        菸草、衣類及個人穿著、房租及水費、燈光及燃料、傢
        俱及家庭設備、家事管理服務、醫療保健、運輸交通與
        通訊、娛樂消遣及教育文化支出、其他雜項支出等，種
        類繁多，金額更是大小不一。今被告於95年12月26日遭
        家暴離家前，係與原告、兩名子女共居住生活，期間長
        達5 年，原告聲稱如此長的時間被告均未曾支付分文家
        庭生活開銷，例如為子女買零嘴、衣物或肥皂，衡諸一
        般經驗法則，已難想像。而原告於96年3 月6 日之訪視
        時自承伊從事理髮業，每月所得5 萬元，有另座落桃園
        、台東、新竹及高雄之房屋4 棟，嘉義土地2 筆、汽車
        1 輛，資產雄厚非一般人所及，則兩造家庭生活開銷由
        資產雄厚之原告負擔較高比例亦為法所明定。更何況，
        被告因原告施以家暴而於95年12月26日慌亂逃離住家，
        過去支付家庭生活費用之收據均留置於家中，且家庭生
        活開銷非筆筆均有收據可憑，被告抗辯離家前亦有支付
        家庭生活費用，依據經驗法則亦非全無可信。
（三）原告於94年9 月16日取得新竹縣湖口鄉之房地，月餘後又
      再取得平鎮市之房地，再三個月後又取得嘉義之土地，短
      短5 個月內以現金拍定取得三處房地，足見此期間之前後
      ，原告現金充沛，又原告於95年3 月、6 月才以上開平鎮
      市及湖口鄉房地向銀行貸款設定本金120 萬元及36萬元之
      最高限額抵押，距上開房地取得之時間已有4 至9 個月，
      顯非一般購屋貸款，即非家庭生活之必要貸款，且此筆資
      金流向何處，亦未見原告說明，倘原告生活拮据，何以於
      同年5 月8 日以現金拍定取得台東之房地，足見原告稱無
      力負擔兩名未成年子女之生活費用，不足採信。而且若家
      庭開銷均由原告負擔，造成原告生活困頓，則原告又何以
      能四處置產。
（四）再者，所請家庭生活費用，除未成年子女之生活費用外，
      包括夫及妻之2 人開銷，被告自91年外出工作後，自身平
      日之生活開銷即自行負擔，以原告經濟能力雄厚，由原告
      負擔較多部分之家庭生活費用，亦符事理之平。
（五）原告陳述其身體狀況欠佳，目前經濟收入微薄，向保險公
      司借款，惟原告於96年3 月才將其拍賣所得之高雄前鎮房
      地出售予其胞弟，由該次買賣之契稅單觀之，單是房屋申
      報之移轉價格即為32萬元，事實上，實際之交易價格通常
      均遠高於申報價格，更遑論還包括土地之交易價格，有此
      交易獲利，原告何須向保險公司借款。原告主張購買法拍
      不動產之資金係向母親借貸而來，並無證據可憑。且原告
      既陳稱其91年至95年生活經濟不足以同時扶養兩名子女，
      則其向母親借貸之款項何以不優先用於子女之扶養費？被
      告亦否認原告購買法拍不動產之資金係來自其弟弟，蓋如
      原告弟弟要法拍購買不動產，大可用自己名義投標取得，
      何以迂迴先以原告名義為之，再以贈與方式過戶歸還，不
      旦徒增手續之困擾，還要多繳贈與稅，有違常理。又原告
      所謂的慢性病，不過是鼻竇炎，不足以喪失工作能力。原
      告與其94年10月之保險費催款通知書，主張其因存款不足
      ，無法扣繳保費而遭保險公司催繳，但其於94年9 、11月
      ，95年2 月卻還能連續購買法拍之不動產，其向母親借款
      卻未用於迫切之保險費或生活費，亦徵原告之虛偽。被告
      未回家係因受原告之恐嚇，甚至被告返家時亦遭原告追打
      ，是以被告離家後未能照料子女，亦是當然之結果，而此
      結果乃是原告施暴所導致。原告以其姪女所拍被告與男性
      友人前往火鍋店用餐之照片，主張被告有婚外情，惟被告
      係與男性友人在公共場合用餐，屬正常之社交行為等語，
      資為抗辯。
（六）並聲明：原告之訴駁回。
三、法院之判斷：
（一）原告主張兩造於87年6 月30日結婚，先後於○年○月○日
      、○年○月○日生下未成年子女丙○○、丁○○，並共同
      居住於台北縣○鎮○路○ 號○ 樓，被告於90年6 月
      7 日取得我國國籍，95年12月底即離家等事實，業據其提
      出戶籍謄本為證，且為被告所未爭執，自堪信實。
（二）又原告主張被告自91年起至95年底，均未負擔家庭生活費
      用，而由原告獨力負擔等情，則為被告所否認，並以前詞
      置辯，查：
      (1)按家庭生活費用夫無支付能力時，由妻就其財產之全部
        負擔之；家庭生活費用，除法律或契約另有約定外，由
        夫妻各依其經濟能力、家事勞動或其他情事分擔之，91
        年6 月26日修正前民法第1026條及修正後第1003條之1
        分別定有明文。又修正前民法第1026條規定於91 年6月
        26日經公布修正刪除，依法自91年6 月28日起生效。次
        按夫妻間如未以契約訂立夫妻財產制，依民法第1005條
        、第1026條之規定，夫於家庭生活費用有支付能力時，
        除妻有不得請求支付之法律上原因外，應由夫就其財產
        負擔之，最高法院33年上字第6825號判例著有明文。揆
        諸上開規定及判例，於91年6 月28日民法修正生效前，
        家庭生活費用原則上係由夫單獨負擔之，唯有夫欠缺支
        付能力時，始由妻加以負擔。而91年6 月26日修正後之
        民法第1003條之1 則規定：「家庭生活費用，除法律或
        契約另有約定外，由夫妻各依其經濟能力、家事勞動或
        其他情事分擔之。」，其修法理由側重夫妻基於獨立平
        等之人格，對於婚姻共同生活體之維持，均有責任等思
        想，是修正後家庭生活費用之負擔，自亦應由夫妻各依
        其經濟能力等不同而共同分擔之。準此，91年6 月27日
        前所生之家庭生活費係由夫單獨分擔，而91年6 月28日
        後所生之家庭生活費用，則係由夫妻各依其經濟能力等
        不同而共同負擔之，合先敘明。
      (2)關於91年1 月1 日起至同年6 月27日止之兩造家庭生活
        費用部分：
        查兩造於91年6 月26日民法親屬編修正前結婚，並未約
        定其夫妻財產制，準此，兩造於民法91年6 月28日修正
        施行前，係以聯合財產制為其夫妻財產制，原告身為人
        夫，即應負擔家庭生活費用，且依卷附原告稅務電子閘
        門財產所得調件明細表所示，原告91年間之利息、營利
        所得為42,319元，名下另有桃園縣、臺東縣、新竹縣之
        房地、嘉義市房屋、嘉義縣土地二筆共值2,450,001 元
        ，顯然原告並非欠缺支付能力，是以91年6 月27日前之
        家庭生活費用自應由原告負擔，而無向被告請求分擔之
        餘地。
      (3)關於91年6 月28日起至95年12月底之兩造家庭生活費用
        部分：
        原告雖主張上開期間之所有家庭生活費用均係由其所
        支付云云，並提出相關學費、醫藥費、有線電視費、水
        費、電費、保險費、違規罰款之繳費單據、房屋稅繳納
        證明書等影本為證，惟兩造於95年12月底前係同居共同
        生活中，為兩造所不爭執，則此等共同生活期間所留存
        之相關單據，如有屬家庭生活費用之支出者，衡諸常情
        ，乃屬夫妻任一方於日常生活中支付費用後留存之單據
        ，而在同財共居之情形下，任一方均可任意在家中蒐集
        、保管相關單據，自難僅憑日後之單據提出者遽為認定
        所有家庭生活費用即為其所負擔，是以原告雖提出前開
        單據為證，然既為被告所否認，原告自應就其主張負擔
        全部家庭生活費用之事實另負舉證責任。
        而依證人即兩造長子丙○○到庭證稱：（問：你是否
        記得在你念幼稚園到國小的這段期間，你都是跟誰拿錢
        ？）爸爸。（問：平常的學費、補習費、安親班的費用
        都是誰去付的？）爸爸跟阿媽。（問：媽媽會不會買衣
        服買東西給你？）會。（問：爸爸也會嗎？）爸爸有買
        內褲。（問：你的日常生活、文具用品都是媽媽買給你
        的嗎？）不是，是爸爸或阿媽買給我的，媽媽是買漂亮
        的衣服跟褲子給我跟阿媽，媽媽不會買東西給爸爸。（
        問：學校的制服都是誰買的？）不知道，運動服是爸爸
        買的。（問：你怎麼知道補習費用、生活費用都是爸爸
        跟阿媽付的？）因為我有看到爸爸跟阿媽付給安親班錢
        。（問：你有沒有看過媽媽拿錢給爸爸或付家裡的費用
        ？）沒有。（問：你會不會跟媽媽討錢？不會，我會跟
        爸爸討錢。（問：你有沒有看過爸爸跟媽媽要錢？）沒
        有。（問：你有沒有看過媽媽跟爸爸要錢？）沒有，但
        是我有看過媽媽有偷爸爸的錢，媽媽跟阿公拿大門的鑰
        匙跑到三樓偷爸爸的錢。（問：你不是在家嗎？為什麼
        媽媽還要拿鑰匙？你是否確實有看到媽媽拿錢？）沒有
        。（問：你剛剛所講的一些由爸爸或阿媽付的費用，是
        否確實？）確實，我把要繳費的單據拿給爸爸，爸爸在
        的話就爸爸付，爸爸不在就阿媽付，我沒有把繳費的單
        據拿給媽媽過。（問：你為什麼沒有把單據拿給媽媽呢
        ？）因為媽媽沒有錢。（問：你怎麼知道媽媽沒有錢付
        ？）媽媽告訴我的。（問：媽媽離開家前平常家裡的打
        掃、煮飯都是誰在做？）阿媽。（問：媽媽下班回來會
        不會照顧你們兄弟倆？）不會，媽媽下班回來都去房間
        休息，就沒有幫我們煮飯，也沒有幫我們洗澡，只有爸
        爸幫我們洗。（問：爸爸在要來開庭之前，有沒有教你
        們要如何回答？）沒有，我自己想出來的等語，證人丙○○雖證稱安親班費用均係由原告或祖母拿錢支付，惟
        其亦證稱被告亦會買東西給伊，自難以安親班費用係由
        原告拿錢支付，即認被告未分擔其他家庭生活費用，況
        且，證人丙○○雖於證述過程中主動提及見過被告偷原
        告的錢，惟經本院加以質問話語之破綻時，又改稱沒有
        看到被告偷原告的錢，則證人丙○○所證述有關不利於
        被告之詞，即難謂當然可信。
        另依證人即兩造次子丁○○到庭證稱：（問：媽媽有
        沒有買衣服或東西給你過？）有。（問：那你平常要繳
        幼稚園費用的單據，你都拿給誰？）爸爸。（問：為什
        麼不拿給媽媽。）不答。（問：有沒有看過爸爸拿錢給
        媽媽？）沒有。（問：有沒有看過媽媽拿錢給爸爸？）
        沒有。（問：媽媽有沒有幫你洗澡或看功課過？）沒有
        ，都是爸爸幫我洗澡。（問：爸爸在要來開庭之前，有
        沒有教你們要如何回答？）有等語，證人丁○○亦證稱
        被告會買東西給伊，且依證人丁○○承稱原告在開庭前
        即有教導要如何回答乙情，顯然證人丁○○所證述有關
        不利於被告之詞，亦非當然可信。
        又依證人即原告朋友戊○○到庭證稱：（問：你認識
        原告多久了？）十多年了。（問：你會常常去原告家嗎
        ？）有，我時常一個星期去一、兩次。我常常會經過他
        們家，我都會進去坐，進去都只有坐十多分，找原告聊
        聊天而已，白天、晚上都有。（問：你白天去的時候有
        沒有看過被告？）沒有。被告去上班。（問：你晚上去
        的時候會不會看到被告？）我下午五點多的時候經過被
        告也還沒有下班，我所謂的晚上是指下午五點多。（問
        ：你去原告家看到家裡的家務事都是由誰在做？）都是
        原告在做，我看過原告做的家務事就是餵小孩喝奶，其
        他的我不曉得。（問：原告是否有跟你講過他們家庭生
        活費負擔的情形？）沒有。（問：原告是否有跟你抱怨
        過，家裡的生活費用都是由他負擔？）有，原告最近半
        年內跟我抱怨過，他說他沒有什麼收入，老婆又在外面
        ，要負擔兩個兒子的生活費等語，則證人戊○○既均在
        被告上班期間到原告家中，當然不會看到被告在家，而
        依其所證述僅看過原告餵小孩喝奶之情，亦難謂被告未
        負擔任何家務事，況且原告對證人戊○○抱怨獨力負擔
        家計，乃最近半年之事，是其證詞自無法證明被告在91
        年至95年間未分擔家庭生活費。
        綜上，原告並未能確實舉證證明被告於91年6 月28日
        起至95年12月底，均未分擔家庭生活費用，是其主張墊
        付該期間內之所有家庭生活費用，尚無可採。
（四）從而，原告依不當得利之法律關係，請求被告返還其所代
      墊之家庭生活費60萬元及法定遲延利息，為無理由，應予
      駁回。
（五）兩造其餘陳述及所提其他證據，或於判決之結果無影響，
      或於本案之爭點無涉，自不須逐一斟酌論述，併此敘明。
四、結論：本件原告之訴為無理由，依民事訴訟法第78條，判決
    如主文。
中    華    民    國    97    年    2     月    22    日
                      家事法庭法  官  葉靜芳
以上正本係照原本作成
如對本判決上訴，須於判決送達後20日內向本院提出上訴狀
中    華    民    國    97    年    2     月    18    日
                            書記官  張瑜真

司法院資訊處製作；財團法人民間司法改革基金會備份。
